ACORDAO-COMPLETO-2554951

ACÓRDÃO 1162/2023 ATA 3/2023 - PRIMEIRA CÂMARA

VISTO, relatado e discutido o ato de aposentadoria Virginia Leite Menezes Costa no cargo de Agente Administrativa do Departamento Nacional de Obras Contra as Secas - Dnocs.
ACORDAM os Ministros do Tribunal de Contas da União, reunidos em Sessão da 1ª Câmara, com fundamento nos artigos 71, incisos III e IX, da Constituição Federal de 1988, 1º, inciso V, e 39, inciso II, da Lei 8.443/1992, bem como na Súmula-TCU 106, em:
9.1. considerar ilegal e negar registro ao ato de aposentadoria de Virginia Leite Menezes Costa;
9.2. dispensar a reposição das importâncias indevidamente recebidas de boa-fé pela beneficiária até a data da notificação desta deliberação à unidade jurisdicionada;
9.3. determinar ao Departamento Nacional de Obras Contra as Secas que:
9.3.1. no prazo de 15 (quinze) dias, a contar da ciência desta deliberação:
9.3.1.1. cesse os pagamentos decorrentes do ato impugnado, sob pena de ressarcimento das quantias pagas indevidamente e responsabilização solidária da autoridade competente;
9.3.1.2. promova a absorção da vantagem pessoal nominalmente identificada - VPNI prevista no art. 14 da Lei 12.716/2012, nos termos do parágrafo único desse mesmo dispositivo, considerando os aumentos ocorridos em relação ao valor dos pontos atribuídos de forma fixa aos servidores inativos;
9.3.1.3. dê ciência desta deliberação à interessada e a alerte de que o efeito suspensivo proveniente de eventual interposição de recursos no TCU não a eximirá da devolução dos valores indevidamente recebidos após a notificação, em caso de desprovimento dos apelos;
9.3.2. no prazo de 30 (trinta) dias, a contar da ciência desta deliberação:
9.3.2.1. encaminhe a este Tribunal, por cópia, comprovante da data em que a interessada dele tomar conhecimento; e
9.3.2.2. emita novo ato, em que seja suprimida a irregularidade verificada, e o submeta ao TCU para nova apreciação.

Ato de aposentadoria Virginia Leite Menezes Costa no cargo de Agente Administrativa do Departamento Nacional de Obras Contra as Secas  Dnocs.

Primeira Câmara

3. Interessada: Virginia Leite Menezes Costa (XXX.199.863-XX)

13.1. Ministros presentes: Benjamin Zymler (na Presidência) e Jorge Oliveira (Relator).
13.2. Ministros-Substitutos convocados: Augusto Sherman Cavalcanti e Weder de Oliveira.

JORGE OLIVEIRA

Inicio o relatório transcrevendo excertos da instrução elaborada pela Unidade de Auditoria Especializada em Pessoal - AudPessoal, que contou com a anuência do diretor da subunidade técnica (peças 5 e 6) :
"INTRODUÇÃO
Trata-se de ato de aposentadoria, submetido, para fins de registro, à apreciação do Tribunal de Contas da União (TCU) , de acordo com o art. 71, inciso III, da Constituição Federal.  O ato foi cadastrado e disponibilizado ao TCU por intermédio do Sistema e-Pessoal, na forma do art. 2º e 4º da Instrução Normativa TCU 78/2018.
O ato desse processo pertence às seguintes unidades:
Unidade emissora: Departamento Nacional de Obras Contra as Secas.
Unidade cadastradora:  Departamento Nacional de Obras Contra as Secas.
Subunidade cadastradora: ADM. CENTRAL - AV DUQUE DE CAXIAS, 1700, ED. ARROJADO LISBOA CENTRO FORT-CE CEP: 60035-111.
EXAME TÉCNICO
 (...) 
Exame das Constatações
Ato: 77944/2018 - Inicial - Interessado (a) : VIRGINIA LEITE MENEZES COSTA - CPF: XXX.199.863-XX
Parecer do Controle Interno: considerar o ato Legal com esclarecimentos. Justificativa:    Após análise da aposentadoria, publicada no DOU de 21/9/2018, por meio da Portaria nº 145, de 20/9/2018, propomos parecer pela legalidade e a remessa dos dados da concessão, registrados no e-Pessoal nº 77944/2018, ao Tribunal de Contas da União, a fim de que se proceda ao julgamento.  2. Ressalte-se que o DNOCS iniciou a correção do valor da rubrica 10289 - Decisão Judicial N Tran Jug AP, no contracheque da servidora em questão, a partir de março/19, promovendo a absorção de valores resultantes dos reajustes de vencimento básico estabelecidos na legislação, conforme o art. 14 da Lei nº 12.716, de 21/9/2012, resultando no importe de R$ 1.095,18.  3.  Acrescente-se que o assunto foi tratado, inicialmente, no Relatório de Auditoria nº 201800799, de 29/8/2018.  4. Acrescente-se, ainda, que, conforme informado pelo DNOCS, estão sendo providenciados os acertos financeiros.
Constatação e análise: 
1.1.1. Houve o registro de pelo menos uma rubrica com 'Denominação para análise pelo TCU = Decisão judicial (10289 - DECISAO JUDICIAL N TRAN JUG AP (Decisão judicial - Outros) - R$ 1.194,57) .
Justificativa do Gestor de Pessoal: Não há. Verificação efetuada no âmbito do TCU.
Análise do Controle Interno:  Não há. Verificação efetuada no âmbito do TCU.
Análise da Equipe Técnica: Ilegal
Trata-se de sentença judicial que concedeu ao interessado o direito a continuidade do percebimento de rubrica de VPNI de caráter transitório, passível de absorção por futuros reajustes da remuneração. Para maior entendimento, segue-se o dispositivo de sentença (pg. 61 do ato) :
'Em face do exposto, DEFIRO o pedido de liminar postulado para determinar que a parte impetrada adote e faça adotar providências necessárias ao imediato restabelecimento do pagamento da rubrica '82836 VPNI - Art.14 Lei 12.716/12' dos substituídos nos valores anteriormente percebidos, devendo abster-se de descontar desta qualquer valor percebido a título das variações de pontuação das gratificações de desempenho GDPGPE e/ou GDACE, para mais ou para menos, referenciadas nas Leis nº 12.702/2012 e 12.778/2012'.
Em consulta ao recurso de apelação por parte da União, constata-se que ele foi conhecido e não provido (vide acordão anexo ao ato) . Pela leitura dos fundamentos da sentença, a querela originou-se do fato da absorção em menção ter tomado exclusivamente por base a variação das gratificações de desempenho em destaque; rubricas que, por natureza, tem caráter transitório. A título de exemplo, o seguinte trecho do Voto do Desembargado-relator sintetiza a situação (pg. 70 do ato) :
'Diante da análise do caso, é de se acolher o entendimento firmado pelo Magistrado a quo, no sentido de que, diante da natureza variável dos aumentos concedidos nos valores da pontuação atribuída às Gratificações de Desempenho - GDPGPE e GDACE, não configura aumento remuneratório apto a gerar a absorção da VPNI, uma vez que a absorção prevista na regra do parágrafo único do art. 14 da Lei 12. 716/12, pressupõe a elevação de parcela remuneratória de natureza fixa, permanente, o que, efetivamente não é o caso daquela vinculada à pontuação das gratificações em tela'.
Assim, a fim de se observar a regularidade nos valores pagos, deve-se tomar as fichas financeiras da interessada entre mar/2014 (mês subsequente à prolação da sentença) e a data presente (ref. jun/2022) ; considerando a remuneração total e não apenas a variação de pontuação da gratificação de desempenho, nos termos da sentença judicial acima analisada, bem como a forma de absorção disposta pelo artigo 14 da Lei 12.716/2012. Pela comparação, depreende-se que a remuneração do interessado elevou-se de R$ 3.987,11 para R$ 4.785,99 (vide id 'tabela' anexo ao ato, considerando a soma das rubricas 'vencimento básico', 'anuênio' e 'GDPGE') , sendo que esta diferença (R$ 798,88) deveria ter absorvido o valor de 'VPNI-ART.14 LEI 12716/12 AT' pago em mar/2014 (R$ 726,17) . Dessa forma, não deveria existir valor a ser pago com fundamento na decisão judicial em comento; e, assim, o ato deve ser apreciado pela ilegalidade.
O quadro resumo de ocorrências e, quando for o caso, o detalhamento da norma legal e da jurisprudência para a inconsistência acima elencada encontra-se no anexo II dessa instrução. 
 (...) 
CONCLUSÃO
A abrangência e a profundidade das verificações levadas a efeito fundamentam convicção de que o ato 77944/2018 pode ser apreciado pela ilegalidade, em razão das irregularidades apontadas no item Exame das Constatações desta instrução, que representam afronta à legislação e à jurisprudência de referência
PROPOSTA DE ENCAMINHAMENTO
Ante o exposto, com fundamento no art. 71, inciso III, da Constituição Federal, no art. 1º, inciso V, e art. 39, incisos I e II, da Lei 8.443/1992, no art. 260 do Regimento Interno do Tribunal de Contas da União, propõe-se: 
Considerar ILEGAL e recusar registro do ato de Aposentadoria 77944/2018 - Inicial de VIRGINIA LEITE MENEZES COSTA do quadro de pessoal do órgão/entidade Departamento Nacional de Obras Contra as Secas, com base nos arts. 71, inciso III, da Constituição Federal, 1º, inciso V, e 39, inciso II, da Lei 8.443/1992 e 260, § 1º, do Regimento Interno.
Com fulcro no art. 262, caput, do Regimento Interno deste Tribunal, determinar ao órgão/entidade Departamento Nacional de Obras Contra as Secas que: 
dê ciência, no prazo de quinze dias, contados da notificação, do inteiro teor desta deliberação (a) o interessado (a) , alertando-o (a) de que o efeito suspensivo proveniente da interposição de eventuais recursos junto ao TCU não o (a) exime da devolução dos valores percebidos indevidamente, caso o recurso não seja provido.
emita novo ato, livre da irregularidade ora apontada, em substituição ao ato de Aposentadoria de VIRGINIA LEITE MENEZES COSTA, submetendo-o à nova apreciação por este Tribunal, na forma do artigo 260, caput, também do Regimento.
informe o teor do acórdão que vier a ser prolatado, encaminhando ao TCU, no prazo de trinta dias, comprovante da data de ciência pelo (a) interessado (a) , nos termos do art. 4º, § 3º, da Resolução TCU 170/2004.
dispense a devolução dos valores indevidamente recebidos de boa-fé até a data da ciência do órgão/entidade Departamento Nacional de Obras Contra as Secas, do acórdão que vier a ser proferido, com base no Enunciado 106 da Súmula da Jurisprudência do TCU.
faça cessar todo e qualquer pagamento relativo ao ato impugnado de VIRGINIA LEITE MENEZES COSTA, no prazo máximo de quinze dias, contados da ciência da decisão deste Tribunal, sob pena de ressarcimento das quantias pagas após essa data pelo responsável."
O Ministério Público junto ao TCU, representado pelo Procurador Sérgio Ricardo Costa Caribé, manifestou-se em parecer à peça 7, nos seguintes termos:
"3.	De fato, o parágrafo único do art. 14 da Lei 12.716/2012 estabeleceu que a VPNI nele tratada não serviria de base de cálculo para nenhuma outra vantagem ou gratificação e seria gradativamente absorvida, nos seguintes termos:
'Art. 14. A Vantagem Pessoal Nominalmente Identificada - VPNI de que trata o art. 9º da Lei nº 11.314, de 3 de julho de 2006, a partir de 1º de fevereiro de 2012, será devida nos percentuais de 100% (cem por cento) para os ocupantes de cargos de nível superior e de 70% (setenta por cento) para os ocupantes de cargos de nível intermediário, incidentes sobre o vencimento básico do respectivo padrão em que o servidor encontrava-se posicionado em 1º de fevereiro de 2012.
Parágrafo único. A VPNI de que trata o caput deste artigo não servirá de base de cálculo para nenhuma outra vantagem ou gratificação e será gradativamente absorvida por ocasião do desenvolvimento no cargo por progressão ou promoção ordinária ou extraordinária, da reorganização ou da reestruturação dos cargos ou das remunerações previstas na Lei nº 11.314, de 3 de julho de 2006, da concessão de reajuste ou vantagem de qualquer natureza e estará sujeita exclusivamente à atualização decorrente de revisão geral da remuneração dos servidores públicos federais. (grifei) '.
In casu, verifica-se que, no âmbito do Mandado de Segurança Coletivo 0800318.30.2014.4.05.8100, que tramita na 2ª Vara Federal do Ceará/TRF-5, a Associação dos Servidores do Departamento Nacional de Obras Contra as Secas (ASSECAS) obteve decisão judicial favorável no sentido de manter o pagamento da referida vantagem sem absorção pelas variações de pontuação das gratificações de desempenho denominadas GDPGPE e/ou GDACE.
Contudo, isso não compele este Tribunal a considerar o ato legal, tendo em vista que o princípio da independência das instâncias possibilita que esta Corte de Contas manifeste entendimento diverso daquele declarado pelo Poder Judiciário.
Nesse sentido, vale lembrar que é firme a jurisprudência de que as decisões judiciais de juízes ou tribunais não podem obrigar esta Corte de Contas a registrar ato de aposentadoria, a exemplo dos acórdãos 1.857/2003, 961/2006, 962/2006 e 963/2006 do Plenário, salvo quando o Tribunal for parte e a determinação for expedida pelo STF, conforme entendeu aquele Pretório Excelso no MS 23.665-DF, o que não se enquadra no caso ora analisado.
Ademais, entende-se que a decisão judicial não impede que a Unidade Jurisdicionada promova a absorção da vantagem pessoal nominalmente identificada (VPNI) prevista no art. 14 da Lei 12.716/2012, nos termos do parágrafo único desse mesmo dispositivo, considerando-se os aumentos ocorridos em relação ao valor dos pontos atribuídos de forma fixa aos servidores inativos.
Tal entendimento foi manifestado por este Tribunal nos autos do TC Processo 025.090/2013-5, relatado pelo Ministro Benjamin Zymler, cujos trechos do Acórdão 4975/2017-TCU-Primeira Câmara que importam à presente análise, transcreve-se a seguir:
'PESSOAL. APOSENTADORIA. OITIVA DO INTERESSADO. PLANO COLLOR. DECISÃO JUDICIAL. NÃO-ABSORÇÃO. ILEGALIDADE E NEGATIVA DE REGISTRO. VPNI DA LEI 12.716/2012. LEI 12.778/2012. AUMENTO DO VALOR ATRIBUÍDO AOS PONTOS DA GDPGPE. DECISÃO JUDICIAL QUE IMPEDE A ABSORÇÃO DA VPNI EM RAZÃO DO AUMENTO DE REMUNERAÇÃO DECORRENTE DA VARIAÇÃO DE PONTUAÇÃO. SITUAÇÃO QUE NÃO SE APLICA AO INATIVO QUE RECEBE A GRATIFICAÇÃO EM VALOR FIXO, SEM RELAÇÃO COM A AFERIÇÃO DE DESEMPENHO. ENUNCIADO 106. DETERMINAÇÕES.
 (...) 
9.3.4. promova à absorção da vantagem pessoal nominalmente identificada (VPNI) prevista no art. 14 da Lei 12.716/2012, nos termos do parágrafo único desse mesmo dispositivo;
9.4. orientar o Departamento Nacional de Obras Contra as Secas que a decisão judicial proferida no MS 0800318.30.2014.4.05.8100, atualmente no Tribunal Regional Federal da 5ª Região, para exame do recurso de Apelação, não impede absorção da VPNI prevista no art. 14 da Lei 12.716/2012 decorrentes do aumento do valor dos pontos atribuídos de forma fixa aos servidores ativos e inativos, uma vez que a parte invariável da GDPGPE não possui natureza pro labore faciendo; (grifei) '.
Ante o exposto, este membro do Ministério Público de Contas, em consonância com a Unidade Técnica, entende que o ato de aposentadoria constante dos autos deve ser considerado ilegal e ter seu registro negado.
Além disso, propõe que seja determinado à Unidade Jurisdicionada que promova a absorção da vantagem pessoal nominalmente identificada (VPNI) prevista no art. 14 da Lei 12.716/2012, nos termos do parágrafo único desse mesmo dispositivo, considerando-se os aumentos ocorridos em relação ao valor dos pontos atribuídos de forma fixa aos servidores inativos."
	É o relatório.

não há

Procurador Sergio Ricardo Costa Caribé

APOSENTADORIA. DNOCS. VPNI DA LEI 12.716/2012. RUBRICA JUDICIAL. INOBSERVÂNCIA DA OBRIGAÇÃO DE ABSORÇÃO DA PARCELA POR ALTERAÇÕES DE ESTRUTURA REMUNERATÓRIA ULTERIORES. ILEGALIDADE DO ATO. NEGATIVA DE REGISTRO. DETERMINAÇÕES.

APOSENTADORIA (APOS)

Unidade de Auditoria Especializada em Pessoal (AudPessoal)

Em exame ato de aposentadoria de Virginia Leite Menezes Costa no cargo de Agente Administrativa do Departamento Nacional de Obras Contra as Secas - Dnocs.
A Unidade de Auditoria Especializada em Pessoal - AudPessoal, acompanhada pelo Ministério Público junto ao TCU - MPTCU, manifestou-se pela ilegalidade do ato em razão da irregular manutenção nos proventos da rubrica referente à decisão judicial, no valor de R$ 1.194,57. Referida parcela deveria ter sido absorvida pelas reestruturações de carreira que se seguiram à sua concessão. O MPTCU, em complemento, propõe a expedição de determinação à unidade jurisdicionada para que promova a absorção dessa vantagem pessoal nominalmente identificada - VPNI oriunda da decisão judicial.
Ao endossar as conclusões dos pareceres, observo que a jurisprudência do TCU tem afirmado reiteradamente que o provimento judicial que amparou o recebimento daquela rubrica não afastou a obrigatoriedade de ulterior absorção pelos aumentos deferidos à respectiva carreira. Nessa linha os Acórdãos 4.975/2017 e 18.171/2021, ambos da 1ª Câmara.
A parcela ora impugnada foi originalmente instituída pelo Decreto-Lei 2.438/1988, a título de complementação salarial, reestabelecida pela Lei 11.314/2006 e, finalmente, fixada pelo art. 14 da Lei 12.716/2012, que possui o seguinte teor (destaque acrescido) :
"Art. 14. A Vantagem Pessoal Nominalmente Identificada - VPNI de que trata o art. 9º da Lei no 11.314, de 3 de julho de 2006, a partir de 1º de fevereiro de 2012, será devida nos percentuais de 100% (cem por cento) para os ocupantes de cargos de nível superior e de 70% (setenta por cento) para os ocupantes de cargos de nível intermediário, incidentes sobre o vencimento básico do respectivo padrão em que o servidor encontrava-se posicionado em 1º de fevereiro de 2012.
Parágrafo único. A VPNI de que trata o caput deste artigo não servirá de base de cálculo para nenhuma outra vantagem ou gratificação e será gradativamente absorvida por ocasião do desenvolvimento no cargo por progressão ou promoção ordinária ou extraordinária, da reorganização ou da reestruturação dos cargos ou das remunerações previstas na Lei nº 11.314, de 3 de julho de 2006, da concessão de reajuste ou vantagem de qualquer natureza e estará sujeita exclusivamente à atualização decorrente de revisão geral da remuneração dos servidores públicos federais."
Aquela vantagem, portanto, deveria ser paga na forma de VPNI, sua base de cálculo seria o vencimento básico de fevereiro de 2012, estaria sujeita exclusivamente à atualização decorrente de revisão geral dos servidores federais e deveria ser gradativamente absorvida no caso de promoções, progressões ou reestruturação de cargos.
Observo que nem mesmo a existência da sentença judicial (anexada à peça 3) obtida pela Associação dos Servidores do Dnocs, em sede de mandado de segurança coletivo impetrado contra a redução da referida vantagem em razão da elevação de gratificações de desempenho, mostra-se suficiente para afastar a ilegalidade daquela parcela. Conforme já decidiu o Tribunal em casos semelhantes, mesmo para os servidores alcançados pela decisão judicial a parcela fixa das gratificações de desempenho deve dar ensejo à aplicação do parágrafo único do art. 14 da Lei 12.716/2012 (Acórdãos 451/2020, 18.594/2021 e 519/2022, da 1ª Câmara) .
Destarte, em face da manutenção da parcela com irregular inobservância de sua obrigatória absorção pelas alterações de remuneração ulteriores à concessão, cumpre reconhecer a ilegalidade do ato de aposentadoria sob exame, negar-lhe registro e expedir a determinação proposta pelo MPTCU.

Ante o exposto, VOTO pela adoção da minuta de acórdão que submeto a este Colegiado.
TCU, Sala das Sessões, em 28 de fevereiro de 2023.
JORGE OLIVEIRA 
Relator